【裁判字號】    95,選,18
【裁判日期】    951226
【裁判案由】    當選無效
【裁判全文】
臺灣高雄地方法院民事判決                95年度選字第18號
原      告  乙○○
訴訟代理人  吳永茂律師
複代理人    游淑惠律師
訴訟代理人  龍毓梅律師
被      告  甲○○
當事人間當選無效事件，本院民國95年12月13日言詞辯論終結，
判決如下：
  主  文
被告於高雄縣林園鄉中門村第十八屆村長選舉當選無效。
訴訟費用由被告負擔。
  事 實 及 理 由
壹、程序部分：
    按當選人有刑法第146 條第1 項之行為者，同一選舉區候選
    人應自公告當選人名單之日起15日內，向管轄法院提起當選
    無效之訴，公職人員選舉罷免法（下稱選罷法）第103 條第
    1 項定有明文。本件高雄縣林園鄉中門村第18屆村長選舉其
    投票結果於民國95年6 月16日公告被告當選，有高雄縣林園
    鄉第18屆鄉民代表暨村長選舉第30投（開）票所報告表、高
    雄縣選舉委員會95年6 月16日高縣選一字第0951650184 號
    函及選舉公報等件在卷可參（本院卷第21至26頁），原告於
    同年6 月30日以被告有當選無效原因，向本院起訴請求判決
    被告當選無效，未逾法定期間，本件起訴自屬合法，先予敘
    明。
貳、實體部分：
一、原告主張：兩造均係高雄縣林園鄉中門村第18屆村長選舉（
    下稱系爭選舉）之候選人，詎被告甲○○為求勝選，竟藉由
    「幽靈人口」之方法，純為系爭選舉之目的，與訴外人己○○等近100 位未有居住事實之人基於犯意之聯絡，由訴外人
    己○○等人向戶政機關諉稱搬遷事實而將戶籍遷入中門村之
    選區內，取得該選區之投票資格，並於系爭選舉中將票投給
    被告，致使投票發生不正確之結果。被告上開行為顯已構成
    刑法第146 條第1 項以詐術或其他非法方法使投票發生不正
    確之結果，爰依選罷法第103 條第3 款，提起當選無效之訴
    。並聲明：被告當選高雄縣林園鄉中門村第18屆村長無效。
二、被告則以：伊並未拜託己○○等人辦理戶口遷移等語置辯，
    並聲明：原告之訴駁回。
三、兩造不爭執之事實：
  (一)兩造同為高雄縣林園鄉中門村第18屆村長選舉之候選人，選
    舉結果為原告有效得票668 票，被告有效得票803 票，並由
    高雄縣選舉委員會公告被告當選。
  (二)訴外人己○○、戊○○○、丙○○、丁○○均於95年1 月11
    日自高雄縣林園鄉廣應村 (原王公村)31 鄰頂溝119 巷40弄
    17 號 遷入高雄縣林園鄉○○村○ 鄰○○路31巷3 號，而己○○及戊○○○於系爭選舉中有領取選票並在選舉人名冊上
    簽章。
四、兩造爭執之事項及法院之判斷：
  (一)被告有無以「幽靈人口」之方式，將訴外人己○○等人之戶
    籍遷入高雄縣林園鄉中門村之選區？經查：
    1.證人己○○於本院審理時已證稱：伊實際居住於林園鄉王
      公村頂瑤溝119 巷40弄17號，是被告來拜託遷去中門村6
      鄰海墘路31巷3 號的，被告共來拜託5 次，是為了選舉的
      事，要伊投票給被告。伊與被告是朋友，一家共四口即丙○○、戊○○○、丁○○及自己均辦理戶口遷移，但丁○○沒有投票權。是被告帶伊去戶政事務所等語（本院卷第
      52頁95年9 月28日言詞辯論筆錄）。
    2.又系爭選舉係於95年6 月10日舉行投票，而己○○等人係
      於95年1 月11日將戶籍自廣應村 (原王公村)31鄰頂瑤溝
      119 巷40弄17號遷入高雄縣林園鄉○○村○ 鄰○○路31巷
      3 號，有系爭選舉選舉公報及己○○等人之戶籍謄本在卷
      可稽（本院卷第26、127 至128 頁）。其等遷移戶籍之時
      間，顯然符合必須設籍居住於該選區4 個月始有選舉權之
      規定。
    3.再證人己○○及訴外人戊○○○於系爭選舉中亦有前開投
      開票所領取選票，並在選舉人名冊的簽名或蓋章或按指印
      處簽章之事實，經本院依職權會同兩造勘驗林園鄉第18屆
      中門村村長之選舉人名冊並製作之勘驗筆錄在卷可稽（本
      院卷第118 至120 頁及第121 頁95年10月18日言詞辯論筆
      錄）。
    4.綜上事證，被告確實有為求勝選，而引入己○○及戊○○○等幽靈人口之事實，已堪認定。
  (二)按當選人有刑法第146 條第1 項之行為者，選舉委員會、檢
    察官或同一選舉區之候選人得以當選人為被告，自公告當選
    人名單之日起十五日內，向該管轄法院提起當選無效之訴。
    選罷法第103 條第1 項第3 款定有明文。而刑法第146 條第
    1 項規定：以詐術或其他非法之方法，使投票發生不正確之
    結果或變造投票之結果者，處五年以下有期徒刑。是以當選
    人有刑法第146 條所定「以詐術或其他非法之方法，使投票
    發生不正確之結果」之行為，即符合選罷法第103 條第1項
    第3 款所定當選無效之要件。至於其所為是否有影響選舉結
    果之虞，則非所問。此觀之選罷法第103 條第1 項當選無效
    之規定中，僅第一款「當選票數不實」及第4 款「有（選罷
    法）第九十條之一第一項之行為」有明定「足認有影響選舉
    結果之虞者」之要件，而此要件之規定，乃為同條項第3款
    所未規定者，核其立法意旨，顯係因當選人有刑法第146 條
    第1 項之行為者，可責較重，不論其選舉結果如何，均得提
    起當選無效之訴。又選舉人、候選人年齡及居住期間之計算
    ，均以算至投票日前一日為準，並以戶籍登記簿為依據。選
    罷法第4 條第1 項定有明文。然按諸上開同法第15條第1 項
    ，有選舉權人在各該選區繼續居住4 個月以上者，為公職人
    員選舉各該選舉區選舉人之規定，可知該法所強調者，厥為
    在選舉區繼續居住之事實，而非形式上之戶籍登記，至於人
    民有居住及遷徙之自由；人民有選舉、罷免、創制、複決之
    權，固為憲法第10條、第17條所明定。但所謂居住遷徒自由
    及選舉權，尚非漫無限制，得任意行使。而在為防止妨礙他
    人自由，避免緊急危難，維持社會秩序，或增進公共利益所
    必要者，仍得以法律限制之，憲法第23條亦定有明文。又戶
    籍法第20條、第22條所規定之遷出、遷入登記及同法第54條
    對故意為不實申請者之處罰；選罷法第15條第1 項之規定，
    其目的無外乎在於戶籍管理，維護社會治安及選舉之公平性
    ，均係為維護社會秩序之必要，而對人民居住遷徙自由及選
    舉權所附加之限制，其與憲法保障人民遷徙自由、選舉權等
    意旨，並無岐異。是以若實際上並未居住該選舉區，為支持
    某特定候選人，而不實遷入戶籍者，該管戶政事務所固可依
    戶籍法第56條、第54條之規定，科以行政罰鍰外，並得依同
    法第25條規定，以其實際上無遷徙之事實，而逕行撤銷其遷
    入登記，惟其有妨害選舉之純正及公平性已無疑義，自應該
    當於刑法第146 條所規定之「其他非法之方法」之要件，至
    為明確。（參見最高法院90年台上字第5911號、90年台上字
    第7232號、90年台上字第5253號、90年台上字第3079 號 、
    89年台上字第7394號刑事判決意旨）。綜上說明，當選人如
    有為選舉之目的，與實際上並未居住該選舉區之選舉人，基
    於共同犯意之聯絡，而不實將該選舉人之戶籍遷入，且該選
    舉人並參與投票者，因已使投票票數產生不正確之結果，即
    該當於刑法第146 條第1 項之構成要件，自得依選罷法第10
    3 條第1 項第3 款之規定，於法定期間內，提起當選無效訴
    訟。
  (三)本件被告既有不實將選舉人之戶籍遷入，且該選舉人並已參
    與投票，顯已使投票票數產生不正確之結果，從而原告依選
    罷法第103 條第1 項第3 款規定，據以提起當選無效之訴，
    為有理由，應予准許。
  (四)至於原告另主張被告尚有引入其他「幽靈人口」影響投票結
    果之情形，雖未能具體舉證，惟對於本件判決結果，已不生
    任何影響，茲不贅述，併此敘明。
五、結論：本件原告之訴為有理由，依民事訴訟法第78條，判決
    如主文。
中    華    民    國    95    年    12    月    26    日
                      選舉法庭  審判長 法  官  朱玲瑤
                                       法  官  李怡諄
                                       法  官  高英賓
正本係照原本作成。
如不服本判決，應於送達後20日內，向本院提出上訴狀並表明上
訴理由，如於本判決宣示後送達前提起上訴者，應於判決送達後
10日內補提上訴理由書（須附繕本）。
中    華    民    國    95    年    12    月    26    日
                                       書記官  李崑良


司法院資訊處製作；財團法人民間司法改革基金會備份。
